臺灣臺南地方法院民事判決
110年度重訴字第123號
原      告  黃柏誠  
被      告  林瑞成律師即被繼承人林三井之遺產管理人

上列當事人間請求分割共有物事件，經本院於民國110年12月16
日言詞辯論終結，判決如下：
    主  文
原告之訴駁回。
訴訟費用新臺幣62,792元由原告負擔。　　
    事實及理由
一、原告起訴主張：兩造共有臺南市○○區○○段000地號、面積343
    .34平方公尺土地（下稱系爭土地），應有部分各2分之1。
    系爭土地並無法律上及使用目的上不能分割之情形，亦無因
    物之使用目的不能分割或契約訂有不分割之約定，原告擬以
    分割所得土地捐贈予臺南市政府，惟兩造無法就分割方法達
    成協議。爰依民法第823條第1項、第824條第2項之規定，請
    求依臺南市歸仁地政事務所複丈日期民國110年10月22日土
    地複丈成果圖（下稱附圖）所示方案判決分割等語。並聲明
    ：如主文第1項所示。
三、被告則以：系爭土地與被告所有同區崙尾段1地號、同區段2
    地號、同區中正段634地號、同區仁義段627地號、683地號
    土地，均為道路用地，系爭土地已舖設柏油路面，開闢為道
    路，編有巷弄，其使用目的顯不能分割，縱認系爭土地得以
    分割，應以變價分割，如不能變價分割，始同意原告所提分
    割方案等語為辯。並聲明：原告之訴駁回。
四、本院判斷之理由：
　㈠系爭土地為兩造共有，地目田，應有部分各二分之一，兩造
    間未定有不分割之約定，前經調解，被告未出席，顯見共有
    人間就分割方法不能為一致之協議，此有土地建物查詢資料
    及本院臺南簡易庭110年5月4日調解筆錄在卷可按(見本院卷
    第29頁、本院臺南簡易庭110年度南司調字第85號卷第57頁)
    ，並經本院依職權調閱本院102年度司繼字第2971號選任遺
    產管理人事件卷宗，核閱無誤，是原告主張系爭土地為兩造
    共有，未定有不分割之約定，但無法達成協議分割，應為可
    信。
　㈡按各共有人，除法令另有規定外，得隨時請求分割共有物。
    但因物之使用目的不能分割或契約訂有不分割之期限者，不
    在此限。民法第823條第1項定有明文。是共有物之分割，民
    法採自由分割為原則，惟設有法令禁止分割、因物之使用目
    的不能分割、契約訂有不分割之期限等限制，此觀民法第82
    3條第1項規定自明。所稱因物之使用目的不能分割，係指共
    有物繼續供他物之用，而為其物之利用所不可缺，或為一權
    利之行使所不可缺者而言，該規定旨在增進共有物之經濟效
    用，並避免不必要之紛爭，如已闢為道路或市場使用之共有
    土地或建物、河川水道及行水區，因係供公眾使用，事涉公
    益，均屬因物之使用目的不能分割。又既稱「不能分割」，
    當包括原物分割與變價分割在內(最高法院109年度台上字第
    2583號、109年度台上字第1403號 判決意旨參照)。
　㈢系爭土地之使用分區為都市計畫之道路用地，由臺南市仁德
    區公所鋪設瀝青柏油館管養，作為道路使用部分已編定為仁
    義路98巷，此有臺南市政府都市發展局110年5月17日南市都
    管字第1100622620號函、臺南市仁德區公所110年5月17日南
    仁所建字第1100335486號函、臺南市仁德區公所110年7月16
    日南仁所建字第1100472725號、臺南市仁德區公所110年8月
    27日南仁所建字第1100574540號在卷可按(見本院卷第39、4
    1、115、149頁)，並有本院109年度司執字第87010號給付借
    款執行事件囑託德美不動產估價師事務所出具之不動產估價
    鑑定報告書所附勘估標的物現況照片在卷可佐(見本院卷第1
    61-171頁)，此經本院調閱109年度司執字第87010號給付借
    款執行事件卷宗核閱屬實；又系爭土地尚未經政府機關徵收
    ，業據被告供陳在卷(見本院卷第153頁)，土地現況已開闢
    為道路，寬度約8米，現編仁德區仁義路98巷，向北可通往
    仁義路，向南通往社區巷道，仁義路往東通往中清路，往西
    通往臺南市市區等情，此經本院到場勘驗屬實，製有勘驗測
    量筆錄、現場簡圖及照片在卷可參(見本院卷第187-197頁)
    。依上開說明，系爭土地現登記為兩造共有，於政府依法徵
    收前，共有人仍為所有權人，固非不得為管理、使用、收益
    ，惟系爭土地已作為供不特定公眾通行使用之道路，事涉公
    益，屬因使用目的不能分割，且不能分割包括原物分割（含
    分歸一人及價格補償）與變價分割。是以，原告請求依附圖
    所示方案裁判原物分割，於法不合，且本院亦不得依職權為
    其他分割方式。
　㈣雖原告主張系爭土地係具有公用地役關係之既成道路，不須
    設定地役權，公眾即可通行，其願就分得部分為他人設定地
    役權，故不受不能分割之限制云云，惟系爭土地係供巷弄內
    住戶與公眾通行之8米以下巷道，可向外連通其他道路，屬
    既成巷道，系爭土地未經徵收，土地所有權人仍保有其所有
    權能，倘准原物分割或變價分割，可能衍生取得所有權者日
    後廢止通路用途或阻礙通行之不必要紛爭，致影響系爭土地
    供公眾通行之使用目的，原告前開主張，洵非可採。
五、綜上所述，系爭土地已開闢為道路，編有巷弄，供不特定公
    眾通行使用，其使用之目的不能分割，依民法第823條第1項
    但書之規定，共有人不得請求共有物分割。原告訴請依附圖
    所示方案裁判分割系爭土地，為無理由，不應准許。
六、末按法院為終局判決時，應依職權為訴訟費用之裁判；訴訟
    費用應由敗訴之當事人負擔，民法第87條第1項、第78條定
    有明文。本件訴訟費用確定為為6,2792元（即第一審裁判費
    61,192元、測量費1,600元），依上開規定，自應由敗訴之
    原告負擔，爰確定訴訟費用負擔如主文第2項所示。
六、本件事證已臻明確，兩造其餘之攻擊或防禦方法及所用之證
    據，經本院斟酌後，認為均不足以影響本判決之結果，爰不
    逐一論列，併此敘明。
七、據上論結，本件原告之訴為無理由，判決如主文。　　
中　　華　　民　　國　　110 　年　　12　　月　　30　　日
                  民事第一庭    法  官  張桂美
以上正本係照原本作成。
如不服本判決，應於送達後20日內，向本院提出上訴狀並表明上
訴理由（須附繕本）。如委任律師提起上訴者，應一併繳納上訴
審裁判費。 
中　　華　　民　　國　　111 　年　　1 　　月　　3 　　日
                                  書記官  林彥丞